臺灣高等法院刑事判決
109年度上易字第1836號
上  訴  人  臺灣桃園地方檢察署檢察官
被      告  吳純瑋



            徐敏哲



上列上訴人因被告等妨害自由案件，不服臺灣桃園地方法院107
年度易字第208號，中華民國109年2月26日第一審判決（起訴案
號：臺灣桃園地方檢察署105年度偵字第27758號、106年度偵字
第23604號），提起上訴，本院判決如下：
    主  文
上訴駁回。
    理  由
一、公訴意旨略以：被告吳純瑋、徐敏哲與賴家鼎共同基於脅迫
    他人行使無義務之事，要求邱建瑋於105年9 月14日17時30
    分許，在桃園市○○區○○路000 號「沸活量國際生技有限公司
    」之2 樓，簽立面額150 萬元之本票及車牌號碼0000-00 號
    自用小客車之汽車買賣合約書，邱建瑋因心生畏懼且為避免
    擴大衝突，遂簽立上開面額150 萬元之本票及汽車買賣合約
    書，並將車牌號碼0000-00 號之自用小客車1 輛、車鑰匙2
    把、車籍資料及行照均交付予賴家鼎，行使該等無義務之事
    ，因認被告吳純瑋、徐敏哲均涉犯刑法第304 條第1 項之強
    制罪嫌云云。
二、按犯罪事實應依證據認定之，無證據不得推定其犯罪事實；
    不能證明被告犯罪者，應諭知無罪之判決，刑事訴訟法第15
    4條第2項、第301條第1項分別定有明文。而認定犯罪事實所
    憑之證據，雖不以直接證據為限，間接證據亦包括在內；然
    而無論直接或間接證據，其為訴訟上之證明，須於通常一般
    之人不致有所懷疑，而得確信其為真實之程度者，始得據為
    有罪之認定，倘其證明尚未達到此一程度，而有合理之懷疑
    存在時，即無從為有罪之認定。又檢察官就被告犯罪事實，
    應負舉證責任，並指出證明之方法，刑事訴訟法第161條第1
    項定有明文。因此，檢察官對於起訴之犯罪事實，應負提出
    證據及說服之實質舉證責任。倘其所提出之證據，不足為被
    告有罪之積極證明，或其闡明之證明方法，無從說服法院以
    形成被告有罪之心證，基於無罪推定之原則，自應為被告無
    罪判決之諭知。此外，告訴人之告訴，係以使被告受刑事追
    訴為目的，是其陳述是否與事實相符，仍應調查其他證據以
    資審認（最高法院分別著有30年上字第816號、40年台上字
    第86號、52年台上字第1300號、76年台上字第4986號、92年
    台上字第128號判例參照）。
三、公訴意旨認被告吳純瑋、徐敏哲均涉犯刑法第304 條第1 項
    之強制罪嫌，係以被告吳純瑋、徐敏哲及同案被告賴家鼎於
     警詢及偵查中之供述、證人邱建瑋、邱裕敦、古鎮魁、李
    旺、李豪、潘忠智之證述、監視器翻拍畫面4 張及監視器錄
    影光碟1 片、汽車買賣合約書及本票影本各1 紙等證據，為
    主要之論據。惟被告吳純瑋於本院準備程序時、徐敏哲於原
    審審理時均堅決否認上開強制犯行，被告吳純瑋辯稱：衝突
    發生之後，有一段時間伊離開客廳，伊跟邱裕敦在後面另一
    間小辦公室聊，伊說心平氣和談就好，伊進客廳之後，邱裕
    敦去跟邱建瑋談，他們在茶几那邊聊，伊知道有汽車買賣合
    約書，當時伊們三、四個人都在現場，邱裕敦跟邱建瑋聊完
    ，邱建瑋就簽上開資料，伊並沒有強制邱建瑋等語，被告徐
    敏哲則辯稱：衝突之後，賴家鼎有無要對方簽立本票這件事
    情，伊並不清楚，打完之後，兩派人馬繼續講債務的事情，
    伊沒有仔細聽，伊只是在場而已，後來伊先離開，剩下的人
    應該還在現場等語。經查：
　㈠證人邱建瑋於原審審理時證稱：「我在簽本票及汽車買賣合
    約書等文件時，吳純瑋及徐敏哲沒有圍在旁邊。衝突發生之
    前，一開始賴家鼎叫我簽本票及合約書時，吳純瑋及徐敏哲
    應該算是在發呆，看賴家鼎跟我講」、「賴家鼎投資的這件
    事情，跟吳純瑋或徐敏哲沒有關聯。我和賴家鼎會認識是透
    過吳純瑋，距離投資這件事情差不多已經認識1年多了，我
    之前完全不認識徐敏哲」等語明確（見原審107年度易字第2
    08號卷二第144至145頁）。
　㈡觀諸證人邱建瑋上開之證述，其簽立面額150萬元本票及汽車
    買賣合約書時，係聽從賴家鼎之指示，被告吳純瑋、徐敏哲
    均未參與此部分之過程，互核證人邱裕敦、古鎮魁、李旺上
    開證稱邱建瑋簽立150萬元本票及汽車買賣合約書之過程，
    亦僅提及由賴家鼎電聯其餘真實姓名年籍不詳之人前至沸活
    量公司，均未提及被告吳純瑋、徐敏哲有何共同參與脅迫邱
    建瑋簽立上開本票及汽車買賣合約書之過程，再佐以現場錄
    影光碟勘驗結果，皆係由賴家鼎檢視邱建瑋所簽立之文件，
    是被告吳純瑋、徐敏哲均未參與簽立之過程，顯無疑義。
　㈢被告吳純瑋、徐敏哲雖與賴家鼎前至沸活量公司，惟揆諸上
    開證人邱建瑋、邱裕敦、古鎮魁、李旺之證述，無論係賴家
    鼎一開始要求邱建瑋簽立本票或衝突結束後邱建瑋簽立本票
    及汽車買賣合約書之過程，被告吳純瑋、徐敏哲均未有參與
    ，實難僅以被告吳純瑋、徐敏哲斯時在場，即遽認定被告吳
    純瑋、徐敏哲與賴家鼎就脅迫他人行無義務之事有所同謀，
    然仍須以積極之證據證明其等參與謀議或具有默示之犯意聯
    絡，否則恐造成只要與犯罪行為人同處一地或共同行動，就
    可不論其主客觀是否與犯罪構成要件合致，亦不問有無行為
    分擔、犯意聯絡，即得成立共同正犯，顯已違反刑法之「自
    己責任」原則，被告吳純瑋、徐敏哲除未參與邱建瑋上開簽
    立本票及汽車買賣合約書之過程外，據證人邱裕敦於原審審
    理時證稱：「衝突完之後，我跟吳純瑋有在旁邊商談一下，
    就說要怎麼用一用趕快離開，吳純瑋說要看賴家鼎怎麼處理
    ，他也沒有辦法作主」等語綦詳（見原審107年度易字第208
    號卷一第191頁），若被告吳純瑋事前知悉賴家鼎有強迫邱
    建瑋簽立本票及汽車買賣合約書之計畫，衡情應會與賴家鼎
    一同在場要脅邱建瑋簽立文件，豈會與邱裕敦在旁邊商談如
    何解決賴家鼎與邱建瑋之紛爭，至於被告徐敏哲雖於現場錄
    影光碟，自00：00：19起至00：00：22止，對現場某位男子
    稱「你有錄影嗎？」，惟未見被告徐敏哲有共同參與上開簽
    立文件之過程，或替賴家鼎聯繫他人到場，況被告徐敏哲既
    不熟識邱建瑋，亦不知悉賴家鼎與邱建瑋間之投資糾紛，尚
    難認定被告徐敏哲事前即會知悉賴家鼎欲強迫邱建瑋簽立本
    票及汽車買賣合約書之計畫，被告吳純瑋、徐敏哲就賴家鼎
    脅迫邱建瑋簽立本票、汽車買賣合約書之事，具有共犯之關
    係。
  ㈣綜上所述，檢察官所提出之證據，尚不足以為被告二人犯強
    制罪之積極證據，或其指出證明之方法，經本院逐一剖析，
    相互參酌，仍無從形成被告二人有罪之心證，是不能證明被
    告二人犯罪。
四、本院審理結果，認原審對被告吳純瑋、徐敏哲為無罪之判決
    ，已於原判決詳細論述其理由，其認事用法，均為妥適，應
    予維持。檢察官上訴意旨略以:被告吳純瑋、徐敏哲與賴家
    鼎於現場與邱建瑋等人發生衝突後，持續於現場等待賴家鼎
    找尋更多人到場，並於邱建瑋簽立本票及買賣合約書後，方
    願離去，顯已屬「脅迫」方式，造成告訴人心理之壓力而不
    得不簽署本票，且被告等人前往邱建瑋公司，自始均係共同
    基於「要求被告簽署本票」之處理債務目的而前往，從而被
    告吳純瑋、徐敏哲有強制罪之犯意聯絡與行為分擔甚明。原
    審判決就上開不利於被告二人之證據資料，所為之認定尚有
    違經驗法則與論理法則，自難謂無判決理由欠備之違誤，為
    此請求撤銷原判決為合法之判決云云，然查：刑事訴訟法上
    所謂認定犯罪事之證據，係指足以證明被告確有犯罪行為之
    積極證據而言，該項證據必須適合於被告犯罪事實之認定，
    始得採為斷罪之資料。檢察官所提出之證據，不足以證明被
    告二人之犯罪事實，原審已於判決內詳細論述一一指駁，檢
    察官上訴意旨並未再提出新證據證明被告二人之犯罪事實，
    仍就原審採證認事適法職權行使及原判決已明白論斷之事項
    ，再為事實或法律上之爭執，指摘原判決被告二人無罪不當
    ，為無理由，應予駁回。
五、被告吳純瑋、徐敏哲經合法傳喚，於本院審理時無正當之理
    由不到庭，得不待其陳述，逕行判決。　　
據上論斷，應依刑事訴訟法第368條、第371條，判決如主文。
本案經檢察官呂光華到庭執行職務。
中　　華　　民　　國　　109 　年　　12　　月　　31　　日
                  刑事第八庭  審判長法　官 陳世宗
                                    法　官 呂寧莉
                                    法　官 周明鴻
以上正本證明與原本無異。
不得上訴。
                                    書記官 謝雪紅
中　　華　　民　　國　　109 　年　　12　　月　　31　　日